臺灣高等法院民事判決
110年度上易字第330號
上  訴  人  吳惠安  

訴訟代理人  楊進興律師
            林清汶  

被上訴人    蕭學律  

            曾子育  
上  一  人
訴訟代理人  翁鵬倫律師

上列當事人間請求確認協議書無效等事件，上訴人對於中華民國
110年1月14日臺灣臺北地方法院109年度訴字第3080號第一審判
決提起一部上訴，本院於111年1月18日言詞辯論終結，判決如下
：
    主      文
上訴駁回。
第二審訴訟費用(確定部分除外)由上訴人負擔。
    事實及理由
壹、程序方面：
一、上訴人於原審提起先、備位之訴，先位之訴主張代位被上訴
    人蕭學律（下稱其名）請求確認與被上訴人曾子育（下稱其
    名，並與蕭學律合稱被上訴人）間於民國108年5月20日簽立
    之協議書（即原審卷第15至19頁所附原證1，下稱系爭協議
    書）無效、請求判命原審共同被告青禾養生有限公司（下稱
    青禾公司）自臺北市○○區○○路0段000號信義傑仕堡地下1樓
    房屋（下稱系爭房屋）遷出及辦理遷出登記，備位之訴係主
    張依民法第244條第2項或代位蕭學律依民法第74條第1項規
    定，訴請撤銷被上訴人間簽立之系爭協議書，並請求判命青
    禾公司自系爭房屋遷出及辦理遷出登記等語（見原審卷第24
    7至248、287至290頁）。原審判決上訴人全部敗訴，上訴人
    提起上訴後，雖曾在本院為訴之變更（即就先位之訴變更為
    訴請確認被上訴人間簽立之系爭協議書對訴外人親禾有限公
    司〈下稱親禾公司〉不生效力；就備位之訴原代位蕭學律行使
    民法第74條第1項之撤銷訴權部分，變更為代位親禾公司行
    使該撤銷訴權；暨就先、備位之訴有關請求青禾公司應自系
    爭房屋遷出及辦理遷出登記部分，變更為請求曾子育、青禾
    公司應將「青禾泰式養生館」之經營權返還親禾公司；見本
    院卷第27至31、98至101頁），嗣上訴人於110年10月28日具
    狀就原審關於駁回其①以先、備位之訴請求青禾公司自系爭
    房屋遷出及辦理遷出登記、②以先位之訴代位蕭學律請求確
    認系爭協議書無效、③以備位之訴代位蕭學律行使民法第74
    條第1項之撤銷訴權等敗訴部分所提起之上訴後，陳明不欲
    在第二審程序為任何訴之變更，暨表明上訴僅就原審駁回其
    備位依民法第244條第2項規定訴請撤銷被上訴人間所簽系爭
    協議書之敗訴部分聲明不服，而減縮上訴應受判決之聲明（
    減縮後上訴聲明詳後述），此觀上訴人所提「民事準備㈡暨
    部分撤回狀」及於本院110年11月12日準備程序期日之陳述
    即明（見本院卷第181至183、207至209頁），其撤回上訴無
    庸得被上訴人之同意，即生上訴撤回之效力，故本院僅就原
    審駁回上訴人依民法第244條第2項規定所提撤銷訴訟部分為
    審理。至原審判決駁回上訴人關於上開①、②、③所示請求部
    分，已告確定，非本院審理範圍，下不贅述。
二、債權人依民法第244條規定提起撤銷詐害行為之訴，係以撤
    銷權之形成權為訴訟標的，應以債權人因行使撤銷權所受利
    益為準，計算訴訟標的價額。本件上訴人就尚繫屬本院之撤
    銷訴訟部分，係依民法第244條第2項規定起訴，其訴訟標的
    價額為上訴人行使撤銷權所受利益，應以其對蕭學律之債權
    額新臺幣（下同）100萬元核定之，應徵第一審裁判費為1萬
    900元，業據上訴人起訴時如數繳納，有原審自行收納款項
    收據1紙可憑（見原審卷第2頁）。雖上訴人提起上訴時，曾
    就其於原審主張代位蕭學律請求確認系爭協議書無效及請求
    判命青禾公司應自系爭房屋遷出及辦理遷出登記、代位蕭學
    律行使民法第74條第1項撤銷訴權等先、備位訴訟敗訴部分
    ，一併上訴至本院，惟嗣於本院審理中減縮其上訴聲明，僅
    就原審判決駁回其備位依民法第244條第2項規定行使撤銷權
    之敗訴部分聲明不服，並撤回其餘上訴，業如前述，則上訴
    人於原第一審程序中主張代位蕭學律行使權利之先、備位之
    訴部分，已非本院審理範圍，且兩造於本院言詞辯論期日陳
    明：不爭執本件第二審訴訟標的價額為100萬元等語（見本
    院卷第297頁)，故上訴人於原審起訴時就上開主張代位蕭學
    律行使權利之先、備位之訴裁判費是否繳足一節，本院已無
    庸審究，則曾子育於本院抗辯：上訴人應補繳原審裁判費17
    萬7100元後，原審程序方屬合法，否則法院不得為實體審理
    ，應駁回其上訴云云（見本院卷第200至201、284頁），要
    無可取。
三、又上訴人依民法第244條第2項規定提起撤銷之訴，應以債務
    人及其相對人為共同被告，性質上為固有必要共同訴訟，依
    民事訴訟法第56條第1項第1款規定，共同訴訟人中一人之行
    為，不利於共同訴訟人者，其效力對於全體不生效力，是以
    蕭學律縱於本院答辯聲明「協議書應予撤銷」（見本院卷第
    294頁），而對於上訴人之請求予以認諾，然本件訴訟標的
    對於被上訴人之各人必須合一確定，而認諾係不利於共同訴
    訟人曾子育之行為，依前揭規定，蕭學律所為認諾對被上訴
    人全體不生效力。　　
貳、實體方面：
一、上訴人主張：蕭學律與親禾公司、林志翰一同向伊借款100
    萬元（下稱系爭借款債權），於107年5月16日共同簽發面額
    100萬元之本票給伊作為擔保，伊為蕭學律之債權人。因蕭
    學律另對曾子育負有2000萬元債務，其明知若將青禾泰式養
    生館(下稱系爭養生館)之出資額2萬元讓與曾子育指定之曾
    達人，及將系爭養生館在系爭房屋開設之分店(下稱系爭信
    義店)內價值將近4500萬元之資產，以顯不相當之2000萬元
    對價讓與曾子育，將減少其積極財產，曾子育亦明知蕭學律
    當時對外負債累累，已陷於無資力狀態，彼等竟於108年5月
    20日簽立系爭協議書，約定由蕭學律將系爭養生館出資額2
    萬元移轉登記予曾達人，及以系爭信義店經營權交由曾子育
    指示曾達人成立之青禾公司登記經營，以擔保曾子育對蕭學
    律之2000萬元債權，被上訴人所為，有害伊之債權，爰依民
    法第244條第2項規定，請求判決撤銷被上訴人間所簽之系爭
    協議書等語(未繫屬於本院部分，不予贅述)。原審就上開部
    分判決上訴人敗訴，上訴人不服提起上訴，其上訴聲明為：
    ㈠原判決關於駁回上訴人後開第二項之訴部分及該訴訟費用
    （除確定部分外）之裁判廢棄。㈡蕭學律與曾子育於108年5
    月20日簽訂之系爭協議書應予撤銷。
二、被上訴人蕭學律則以：伊欠曾子育2000萬元，無法支付高額
    利息，又受黑道脅迫，曾子育說可助伊處理債務，雙方乃協
    議以系爭養生館出資額中之2萬元移轉給曾達人，及以系爭
    信義店之經營權讓與曾子育作為擔保，由伊繼續管理信義店
    ，預計由曾子育取得信義店營業利潤75％，供扣抵伊積欠曾
    子育之債務，另由伊取得信義店營業利潤25％供清償其他債
    務，且伊原以系爭養生館名義向訴外人新光人壽保險股份有
    限公司（下稱新光人壽公司）承租之系爭房屋，則改以青禾
    公司名義承租使用。因曾子育承諾待上述2000萬元債務扣抵
    清償完畢後，會將系爭信義店經營權及青禾公司資本額返還
    給伊，讓伊拿回經營權及股份，可對其他債權人有交代，伊
    才同意與曾子育簽立系爭協議書，惟伊事前未及將此事告知
    上訴人，事後則因曾子育違反協議書第5、6、8條約定，拒
    絕讓伊管理系爭信義店，又未依約分配25％營業利潤給伊，
    致伊無法順利還錢給上訴人，因此害及上訴人之債權，伊已
    另行起訴請求曾子育履行系爭協議書約定等語，資為抗辯。
    並答辯聲明：系爭協議書應予撤銷。
三、被上訴人曾子育另以：親禾公司於107年7月16日、同年11月
    5日、同年11月13日，先後向伊借款700萬元、500萬元、800
    萬元(以上合計2000萬元)，蕭學律為親禾公司之連帶保證人
    ，伊因此對蕭學律有上開2000萬元債權存在；蕭學律與伊簽
    立系爭協議書，目的是要解決上述債務，斯時伊不知蕭學律
    有另欠上訴人100萬元未還；伊與蕭學律洽談協議書條款時
    ，有由律師參與討論數次，經蕭學律字斟句酌後，雙方始形
    成共識而簽約，伊並非因明知蕭學律所為將損害上訴人債權
    而仍故意簽署系爭協議書。又蕭學律將系爭養生館之出資額
    2萬元移轉給曾達人，目的是由伊另成立青禾公司與新光人
    壽公司換簽新租約，供青禾公司接手經營系爭信義店，待租
    約換新後，再由曾達人將前開2萬元出資額及青禾公司負責
    人名義，移轉登記給蕭學律指定之人。然伊於房屋租約更新
    完畢後，多次發函催告蕭學律辦理出資額回復登記及更換負
    責人事宜，蕭學律均置之不理，反將系爭養生館積欠之各項
    稅捐及汽車違規罰單轉嫁由曾達人處理，且伊接手經營系爭
    信義店後，始知該店虧損累累，除疲於清償蕭學律所留債務
    外，復受疫情影響致該店迄無盈餘，伊亦為被害人等語置辯
    。並答辯聲明：上訴駁回。
四、查上訴人主張其為蕭學律之債權人，對蕭學律有系爭借款債
    權存在，前曾於107年5月16日取得蕭學律共同簽發之面額10
    0萬元本票，嗣持該本票向原法院聲請裁定本票強制執行獲
    准，迄未聲請執行蕭學律之財產；蕭學律對曾子育另負有20
    00萬元債務，彼等2人於108年5月20日簽立系爭協議書，經
    蕭學律以系爭養生館出資額2萬元移轉予曾達人，且曾子育
    以曾達人名義另成立青禾公司，改由青禾公司接手經營系爭
    信義店迄今等情，業據提出系爭協議書、上開本票裁定及確
    定證明書、青禾公司設立登記資料為證(見原審卷第15至19
    、21至25頁)，並為被上訴人所不爭執(見本院卷第211至212
    、255至256頁），堪信為真實。
五、惟就上訴人主張曾子育明知蕭學律積欠其借款100萬元未還
    ，仍與蕭學律簽署系爭協議書，由蕭學律讓與系爭養生館出
    資額2萬元給曾子育(指定登記給曾達人)，及讓與價值將近4
    500萬元之系爭信義店資產給曾子育，致蕭學律陷於無資力
    ，有害其之債權等情，為曾子育所否認，並以前詞為辯；蕭
    學律於本院雖陳明同意上訴人之請求（其認諾效力不及於被
    上訴人全體，詳前述），惟仍抗辯：沒有要詐害上訴人的債
    權，其行為有造成上訴人的損失，因為到現在都沒有辦法還
    他錢等語在卷（見本院卷第215頁）。經查：
(一)按債務人所為之有償行為，於行為時明知有損害於債權人之
    權利者，以受益人於受益時亦知其情事者為限，債權人得聲
    請法院撤銷之，民法第244條第1項及第2項分別定有明文。
    又債權人行使民法第244條規定之撤銷權，以債務人之行為
    有害及債權，為其要件之一。此之所謂害及債權，乃指債務
    人之行為，致積極的減少財產，或消極的增加債務，因而使
    債權不能獲得清償之情形（最高法院81年度台上字第207號
    判決參照）。上訴人主張被上訴人間簽立系爭協議書之行為
    ，有害及其對蕭學律之系爭借款債權一情，既為曾子育所否
    認，依上開說明，應由上訴人先就利己事實負舉證之責。
(二)蕭學律與曾子育於108年5月20日簽立系爭協議書後，於同日
    將系爭養生館資本額2萬元移轉登記予曾達人，並由曾達人
    登記為該養生館之負責人，斯時養生館另登記有合夥人陳建
    安(出資額448萬元)、蕭學律(出資額65萬元)2人等情，有經
    濟部商工登記資料公示資料查詢結果可參（見原審卷第379
    頁），並經蕭學律於本院準備程序中陳述：其在信義店有股
    份，天母店還有合夥出資額，天母店出資額是65萬元等語明
    確（見本院卷第216頁），互核相符，上訴人對此亦無異詞
    。是曾子育所辯：蕭學律是以借用陳建安名義登記之系爭養
    生館出資額2萬元移轉給曾達人，系爭養生館（即天母店）
    實際上仍由蕭學律經營等語，應係實情。
(三)又依上訴人於原審起訴時陳述：協議書第3條所載地址原係
    親禾公司之場地，蕭學律亦為該公司之股東，資本額為4500
    萬元，曾子育以青禾公司混淆親禾公司地位，惟其使用之場
    址、設施均屬原親禾公司，對親禾公司之債權人顯已構成侵
    害等語（見原審卷第10頁）、於109年8月14日以民事準備狀
    陳述：信義路該養生館裝潢設備耗資4千餘萬元，多半均為
    上訴人等多位債權人共同集資協助蕭學律興建完成該養生館
    ，在籌備、裝修過程中，亦不定期到場地對養生館工作伙伴
    等打氣，原本期待執照取得後變更為股東，詎料現在由曾子
    育一方單獨取得全部權利，完全置其他債權人既有權利於不
    顧…其乃對被上訴人等不法侵害其之債權詐害行為，依法聲
    請行使撤銷被上訴人雙方間該讓與擔保行為等語（見原審卷
    第206至207頁），併觀諸蕭學律於本院110年11月12日準備
    程序期日自陳：信義店一開始原本有一家親禾公司，其把出
    資額都放在親禾公司，但轉換租約後，其將親禾公司原先購
    買的設備都留給新成立的青禾公司使用等語（見本院卷第21
    6頁）；可知上訴人所稱系爭信義店價值將近4500萬元之資
    產，乃為親禾公司所有，自不屬蕭學律之責任財產範圍，合
    先認定。
(四)而參諸蕭學律於108年5月2日書立聲明書表示：本人蕭學律
    及親禾公司等因財務槓桿運用不當導致資金周轉不靈，並與
    股東及債權人有諸多紛爭，本人及親禾公司對外所積欠之債
    務皆與青禾泰式養生館信義店（地址略）無關等語（見原審
    卷第263頁），及在系爭協議書本文第一行開宗明義記載「
    茲因甲方蕭學律對乙方仍有積欠款項未清償，今雙方約定下
    列事項共同遵守…」（見原審卷第15頁），暨觀諸被上訴人
    係以系爭協議書第2條約定「…甲方（按指蕭學律，下同）同
    意將青禾泰式養生館之出資額其中貳萬元移轉予乙方（按指
    曾子育，下同）作為甲方清償借款之擔保，另甲方亦同意將
    青禾泰式養生館之負責人變更為乙方或乙方指定之人。」、
    第3條約定「…（信義傑仕堡）地下一樓養生館改由乙方指定
    之公司來登記。」；第4條約定：蕭學律應於協議書簽訂日
    起開始清償本金2000萬元及前已積欠之利息，並按月依月利
    率2.8％給付利息予曾子育，嗣系爭房屋經以曾子育指定之公
    司換訂租約完畢而實際經營後，即停止計息，曾子育並應於
    3個工作日內將所受讓之天母店資本額及負責人登記等返還
    予蕭學律或其指定之人；以第5條約定系爭養生館仍由蕭學
    律繼續管理經營；第6條約定系爭信義店之每月收入，於扣
    除維持營運所需款項後，75％由曾子育收取，用以抵沖蕭學
    律應支付予曾子育停止計息前所積欠之每月利息及2000萬元
    借款本金，其餘25％由蕭學律收取；若當月發生虧損時，則
    由蕭學律以25％，曾子育以75％比例負擔之；第8條約定曾子
    育持有系爭養生館期間，系爭信義店仍由蕭學律負責按摩師
    父之調配及業務經營，曾子育則指派財務人員管理財務，系
    爭養生館對外為意思表示或受意思表示，應由蕭學律與曾子
    育取得共識後始得為之；及以第9條約定於蕭學律全數清償
    本金2000萬元及所積欠利息後，曾子育同意無條件將依系爭
    協議書成立之新公司資本額及負責人移轉予蕭學律或其指定
    之人等語，而使蕭學律得以系爭信義店每月營收利潤之75％
    ，抵沖積欠曾子育之2000萬元本金及於108年5月20日之前已
    發生之利息，直至清償完畢為止等節，此有系爭協議書可參
    （見原審卷第15至17頁)。依此，斟酌蕭學律於本院準備程
    序中所述：其對系爭養生館的出資額中2萬元讓與曾子育，
    是為了移轉青禾公司的租賃合約轉換，其跟新光人壽公司簽
    租約時，是用系爭養生館名義簽約，其與曾子育簽完系爭協
    議書之後，是要成立新公司，所以新光人壽公司的租約要換
    新的承租人簽約，該承租人與養生館要同一個負責人，其就
    把系爭養生館的股份移轉曾子育指定的人當負責人，之後與
    新光人壽公司辦理換租約的手續等語（見本院卷第213、215
    至216頁），既核與曾子育於本院所辯：蕭學律以系爭養生
    館出資額2萬元移轉予曾達人，當時僅是借用曾達人名義登
    記，目的是要與新光人壽公司更換租約之用，待租約更換完
    畢之後，曾達人就會將所登記出資額2萬元及負責人名義回
    復登記給蕭學律指定之人，因為曾達人所登記的出資額就是
    從蕭學律所安排的陳建安名下移轉過來等語相符（見本院卷
    第213頁）。顯見蕭學律並未因系爭協議書之簽立而轉出原
    登記其所有之系爭養生館出資額，其責任財產並無減少。至
    同份協議書內有關蕭學律同意曾子育以青禾公司名義承租系
    爭房屋、變更青禾公司營業處為系爭房屋、改由青禾公司實
    際經營系爭信義店及由曾子育收取該店營業淨利75％之約定
    內容（見系爭協議書第3、4、6、7、8、9條）乙節，容或涉
    及系爭信義店內裝修等價值4500萬元之資產，惟此屬親禾公
    司所有資產，已如前述，縱蕭學律為親禾公司實際經營者，
    其與親禾公司仍分屬不同權利主體，親禾公司即使因系爭協
    議書之簽立致減少上述價值4500萬元之資產，亦非本件上訴
    人以蕭學律為債務人所主張蕭學律因詐害行為直接損及上訴
    人對蕭學律債權之受償範圍。則上訴人主張：蕭學律以顯不
    相當的對價即2000萬元，將系爭信義店4500萬元之資產移轉
    到曾子育指定之公司；系爭協議書將4500萬元的資產變成20
    00萬元，當然有損害債權云云（見本院卷第294頁），亦無
    可取。
(五)又系爭協議書簽立之目的，係為約定蕭學律積欠曾子育2000
    萬元債務之償還方式所為，蕭學律主要給付義務係將系爭養
    生館之負責人及出資額2萬元變更登記予曾子育指定之曾達
    人，並以系爭信義店將來之營業利益抵沖曾子育債權本金及
    蕭學律此前所欠之利息，業如前述，並經蕭學律於原審自陳
    ：曾子育說會幫忙協調股東和債務，其才會以個人身分簽署
    系爭協議書，結果曾子育等人因此進場，對外說其跟公司沒
    有關係，其對原來的股東和債權人無法交代，因為曾子育沒
    有按照協議書走；當初是經過協調始簽立系爭協議書，本想
    說有分紅又能繼續經營，但曾子育沒有履行反而還對其提告
    (見原審卷第47至48頁)；原期待在協議後自己能有一線生機
    ，倘知曾子育對其會如此無情無義，不守誠信，絕不會將系
    爭養生館拱手讓與曾子育作為擔保（見原審卷第165頁）；
    原來如果按照協議書內容履行就可以很順利，但後來曾子育
    沒有照協議書履行等語（見原審卷第365頁），及於本院陳
    述：其當下認為以簽立協議書的方式處理，不用繳利息給曾
    子育，還可以取得養生館利潤來還給債權人，而且曾子育允
    諾他拿75%利潤去扣抵其欠他的錢，扣完之後就會把公司經
    營權及股份全部還給其，其如果拿回經營權及股份，對於其
    他債權人也有交代，所以其做出決定與曾子育簽協議書等語
    (見本院卷第210頁)在卷。顯見系爭協議書乃是經蕭學律、
    曾子育約定互有讓步，以解決上開2000萬元債權債務關係之
    契約，蕭學律主觀上係基於周轉自身債務之考量，同時為求
    維持系爭信義店之營運獲利，認為雙方倘順利依系爭協議書
    之約定履行，可藉由曾子育之幫助一併處理借款及相關股東
    、債務事宜，其主觀上並非出於使除曾子育以外之其餘債權
    人包含上訴人之債權不獲清償之意思而為，此即與詐害債權
    之「債務人行為時明知有損害於債權人之權利」之主觀要件
    有所不符。而上訴人就蕭學律於簽訂系爭協議書當時係明知
    有害及其債權而仍為之乙節，並未提出其他證據以實其說，
    自難認定蕭學律簽訂系爭協議書為詐害債權行為，上訴人自
    不得對之行使撤銷權。
(六)從而，依上訴人所提證據，既未能證明蕭學律與曾子育間簽
    立系爭協議書之行為符合前揭詐害債權之要件，卷內復查無
    其他證據可資認定上訴人之主張屬實，上訴人仍執前詞，求
    為判決撤銷被上訴人間所簽之系爭協議書云云，應無可取。
六、綜上所述，上訴人依民法第244條第2項之規定，請求撤銷被
    上訴人間於108年5月20日簽立之系爭協議書，核非正當，不
    應准許。原審就此部分所為上訴人敗訴之判決，核無違誤。
    上訴論旨指摘原判決此部分不當，求予廢棄改判，為無理由
    ，應駁回其上訴。末按，上訴人提起撤銷詐害債權訴訟，依
    其對蕭學律之債權額100萬元計算，本件上訴利益訴訟標的
    價額應為100萬元，未逾150 萬元，依民事訴訟法第466 條
    第1 、3 項規定，不得上訴第三審法院，併予敘明。
七、本件事證已臻明確，兩造其餘之攻擊或防禦方法及所用之證
    據，經本院斟酌後，認為均不足以影響本判決之結果，爰不
    逐一論列，附此敘明。
參、據上論結，本件上訴為無理由，爰判決如主文。
中　　華　　民　　國　　111 　年　　2 　　月　　18　　日
              民事第一庭   
                  審判長法  官  李媛媛
                        法  官  賴秀蘭
                        法  官  胡芷瑜
正本係照原本作成。
不得上訴。
中　　華　　民　　國　　111 　年　　2 　　月　　18　　日

                        書記官  莊智凱